【裁判字號】    98,聲判,30
【裁判日期】    980917
【裁判案由】    聲請交付審判
【裁判全文】
臺灣臺中地方法院刑事裁定              98年度聲判字第30號
聲  請  人  丁○○
代  理  人  邱俊哲律師
被      告  乙○○
            丙○○
            甲○○
            戊○○
上列聲請人因告訴被告等誣告案件，不服臺灣高等法院臺中分院
檢察署檢察長駁回再議之處分（98年度上聲議字第808號），聲
請交付審判，本院裁定如下：
    主  文
聲請駁回。
    理  由
一、聲請人原告訴意旨略以：被告乙○○、丙○○、甲○○及戊○○等4人與案外人楊曾秀琴等16人共有坐落臺中縣霧峰鄉
    ○○○段六股小段246、247、249、250、251、253、25 4號
    等土地。被告4人於93年間經協議後委託聲請人丁○○辦理
    上開共有土地之分割事宜，並交付渠等之便章及身分證明、
    土地所有權狀等文件。全案完成後，被告間須就原先約定相
    互補貼續辦所有權移轉予減少面積之土地及交還共有期間所
    佔用共有人之土地，渠等卻不予交還，反而對聲請人提出偽
    造文書之訴訟，誣指聲請人未經協議即偽造分割協議書，該
    協議書上所用之印文亦為聲請人所偽造，意圖利用司法使共
    有物分割案無效，致臺灣臺中地方法院檢察署檢察官誤解而
    提起公訴。惟該案經本院以96年度訴字第1594號判決無罪，
    該署檢察官提起上訴後，復由臺灣高等法院臺中分院以97年
    度上訴字第818號判決駁回上訴（該案現上訴最高法院後仍
    在依序等待保密分案審理）。因認被告4人均涉有刑法第169
    條之誣告罪嫌。
二、臺灣臺中地方法院檢察署檢察官偵查結果，略以下列理由為
    不起訴之處分：（一）詳究被告4人於前案（即95年度偵字
    第14390號）偵查中指訴之內容，其等均係指稱本件聲請人
    未向臺中縣大里地政事務所（以下簡稱大里地政事務所）
    申請鑑界及將分割後之土地辦理移轉登記予第三人，乃均
    未指訴聲請人有何偽蓋被告4人印鑑而擅自辦理系爭土地分
    割登記之行為，此有臺中高分院97年度上訴字第818號刑事
    判決書影本1份附於原卷足稽。故尚無證據足證被告4人有誣
    指聲請人未經協議即偽造分割協議書，並偽造印文用於其上
    之犯行。（二）聲請人於前案偵查中坦承：分割協議上的圖
    說是其自己畫的，且分割協議書上係由其自己製作等情，此
    有該署95年度偵字第14390號起訴書1份附於原卷可憑。因此
    ，被告4人縱誤認或懷疑有此事實，或對於其事實誇大其詞
    ，或資為其訟爭上之攻擊或防禦方法，或其目的在求判明是
    非曲直者，均不得指為虛偽。（三）況前案刑事判決尚未確
    定，該刑事判決書亦未在無罪之理由中認定被告4人虛偽陳
    述或捏詞構陷，不得僅因被告4人在前案中所訴事實，證據
    不充分，致聲請人不受追訴處罰，獲判無罪，即遽認被告4
    人有誣告犯行。因認被告4人犯罪嫌疑不足，而為不起訴之
    處分。
三、聲請再議意旨略以下列理由指摘原處分不當：（一）依臺灣
    臺中地方法院檢察署95年度偵字第14390號起訴書記載，被
    告4人對聲請人提出偽造文書之告訴，誣指聲請人偽造土地
    分割圖示及分割協議書，並在土地分割所有權契約書上偽蓋
    印文。原檢察官竟悖離事實，認被告4人均未指訴聲請人有
    何偽蓋印鑑章，擅自辦理土地分割登記之行為，故不成立誣
    告罪責，自有違誤。（二）依原處分書記載被告甲○○及戊○○於原署前案偵查中指訴之內容，其2人均指稱聲請人未
    經渠等同意而為土地分割，故對聲請人提出偽造文書罪之告
    訴。足見原檢察官之處分理由前後矛盾不一，莫此為甚。
    （三）上開共有土地之分割協議書及分割圖示固為聲請人所
    製作，乃基於被告等協議後之委任與授權。依上開本院無罪
    判決所載之理由，係稱「衡情顯係被告（即本件聲請人）依
    全體共有人協議認章辦理，蓋告訴人等（即本件被告4人）
    均為智慮成熟之人，若未同意本件分割方案在先，焉有可能
    草率交付前述登記原因證明文件予被告，復輕意將印鑑章交
    予被告蓋用於土地分割標示變更登記、... 等足以發生土地
    分割、所有權變動效果之重要文件上？」等語，均足資證明
    被告蓄意偽造、虛捏事實構陷聲請人入罪之誣告犯行。原檢
    察官認被告等人出於誤認或懷疑有此事實，... 均不得指為
    虛偽云云，均與本件被告等故意之誣告犯行有悖。（四）法
    院就被告4人所提告之上開偽造文書案件為無罪判決，理由
    中僅就聲請人涉犯之行為是否與偽造文書等罪之構成要件相
    符而為認定，毋須就被告4人有無捏詞構陷、虛偽陳述作調
    查。原檢察官竟稱前開刑事無罪判決未在理由項下認定被告
    4 人虛偽陳述或捏詞構陷，並據為本件不起訴處分理由之一
    ，苦思為被告4人誣告罪行迴護若此，實堪玩味。請撤銷原
    處分，另行偵查起訴，以儆不法等語。
四、臺灣高等法院臺中分院檢察署再議駁回處分書則以：按誣告
    罪之成立，以告訴人所訴被訴人之事實必須完全出於虛構為
    要件，若有出於誤會或懷疑有此事實而為申告，以致不能證
    明其所訴之事實為真實，縱被訴人不負刑責，而告訴人本缺
    乏誣告之故意，亦難成立誣告罪名；又刑法第169條之誣告
    罪，以明知無此事實而故意捏造，虛構事實以申告為成立要
    件。如誤認或懷疑有此事實而申告，並非完全出於憑空捏造
    或尚非全無原因，祇因不積極證明其犯罪或證據不充分，致
    被控人不受追訴處罰者，尚難成立誣告罪。最高法院著有44
    年台上字第892號判例及76年度台上字第110號判決可資參照
    。（一）聲請人雖陳稱其乃基於被告等人協議後之委任與授
    權，而製作上開共有土地之分割協議書及分割圖示等情。惟
    依卷附本院96年度訴字第1594號及臺灣臺中高等法院97年度
    上訴字第818號刑事判決書記載聲請人於該案之辯解略以：
    聲請人係與蘇秋絨、楊萬發相約至被告乙○○住處討論共有
    物分割，經王家兄弟（即本件被告4人）確定分割方案後，
    由蘇秋絨會同聲請人與曾氏家族簽訂買賣契約，約明需先辦
    理共有物分割後再交付價款，並取得曾氏家族同意，委託聲
    請人與王氏家族（即本件被告4人）兄弟處理分割事宜。聲
    請人取得委任後再度會同蘇秋絨、楊萬發前往王家討論，並
    收取土地所有權狀、戶口名簿影本及便章等相關證件，遂於
    94年1月11日申請地政機關進行土地分割，至同年3月初完成
    後，依據分割成果製作共有物分割所需文件，通知王氏家族
    蓋用印鑑章... 等情觀之，足見聲請人製作完成分割協議書
    及分割圖示後，並未進一步送交被告4人確認核對無誤後始
    行簽章用印。因此，被告4人懷疑上開分割協議書及分割圖
    示係聲請人擅自決定、偽造繪製，尚非全然無因。參照上開
    判例 (決)意旨，自難對被告4人繩以誣告罪責。（二）聲請
    人於前案審理中雖辯稱經王家兄弟確定分割方案等語，惟依
    證人蘇秋絨於前案第一審法院審理中之證述內容觀之核與被
    告於該案辯解之內容，已非完全相符。況依證人蘇秋絨所述
    ，被告4人之間就上開共有土地如何分割一節，意見分歧，
    尚非一致，甚至無法全員到齊一起討論。於此情形下，被告
    4人是否有可能經協議後委任、授權聲請人製作上開共有土
    地之分割協議書及分割圖示？實非無疑。（三）再者，被告
    乙○○、丙○○及被告甲○○、戊○○夫婦係分別與曾氏家
    族共有土地，土地地號及土地位置均不相同，被告甲○○如
    何對其未持分共有之臺中縣霧峰鄉○○○段六股小段247、
    250 地號2筆土地繪分割草圖以供聲請人分割協議書及分割
    圖示？實啟人疑竇，自難認被告4人係故意捏造、虛構事實
    申告聲請人偽造分割協議書及分割圖示。因此，縱使臺中地
    院及臺中高分院分別為聲請人無罪及駁回原署檢察官上訴之
    判決，惟被告4人本缺乏誣告之故意，自難成立誣告罪名。
    原檢察官據以為被告此部分犯罪嫌疑不足之不起訴處分，核
    無不當。聲請人此部分之聲請再議為無理由。
五、聲請人聲請交付審判理由略以：
（一）按一般協調土地分割之作業流程，首先是需糾集全體共有
      人討論分割方案，若有部分共有人因故無法到場討論，通
      常有居中協調者，事後個別轉達統合分割方案之意見後，
      再由受任人或專業人士繪製分割圖示，依分割圖示之標示
      ，按上開已統合全體共有人之分割意見，做成分割協議書
      ，此時已做成之上開二項分割文件，即為全體共有人經討
      論後，確定之分割方案。此際若聲請人製作完成分割協議
      書及分割圖示後，縱若未進一步送交被告4人確認核對，
      再簽章用印，是否即屬聲請人偽造？而被告等人勢不可能
      於討論分割方案之初即將印鑑交付聲請人留存，無疑是各
      共有人對分割方案已統合確認後，才交付並委由聲請人製
      作上開文件並用印，被告等人於交付印章時即有授權委任
      之意思表示。又縱聲請人未將上開文件送交被告等確認，
      惟嗣後被告等復將印鑑證明交付聲請人，又將印鑑章委由
      聲請人蓋在各項土地分割所有權契約書上，則被告等所為
      之行為類如民法第170條無權代理本人之承認，而該承認
      係對存在之法律行為補正授權之欠缺。
（二）原駁回再議之處分據證人蘇秋絨之證詞，認被告等人對分
      割方案意見尚非一致，且全員並未到齊討論一節，顯為斷
      章取義之詞，因從提議分割至糾集共有人討論分割案，期
      間可能數次討論，證人蘇秋絨所述僅說明其中經過情形，
      最後全體共有人畢竟有達成確定之分割方案，才有聲請人
      續為製作分割協議書及圖示，此為事理之常。
（三）原駁回為再議處分稱被告甲○○對其未共有之二筆共有土
      地如何繪製分割草圖啟人疑竇，如前所述，經確定後之分
      割案，乃各共有人糾集討論之成果，而甲○○為共有人之
      一，亦不否認曾參與分割方案之討論，此與原處分所稱甲○○之個人繪製草圖何干？
（四）被告等四人於聲請人受任辦理土地分割全案完成後，被告
      間本需就原先約定相互補貼續辦所有權移轉予減少面積之
      土地，及交還共有期間所佔用共有人之土地，彼等卻不予
      交還，反誣聲請人偽造文書等罪嫌，企圖對聲請人刑事追
      訴遂其得以無需履行上開依約定應相互補貼之義務，對照
      上開各點所述，被告等顯然於委任聲請人辦理土地分割事
      件中，對原先同意並授權辦理分割之方案嗣後反悔，並基
      於利益分配不均或個人貪念不願履行原約定，乃捏詞誣告
      聲請人，原處分對聲請人聲請再議之理由不為採納且未載
      不為採納之理由，顯有理由未備之違誤。
六、按刑事訴訟法第258條之1規定告訴人得向法院聲請交付審判
    ，係新增對於「檢察官不起訴或緩起訴裁量權」制衡之一種
    外部監督機制，法院僅就檢察官所為不起訴或緩起訴之處分
    是否正確加以審查，以防止檢察機關濫權，依此立法精神，
    同法第258條第3項規定法院審查聲請交付審判案件時「得為
    必要之調查」，其調查證據之範圍，自應以偵查中曾顯現之
    證據為限；而同法第 260條對於不起訴處分已確定或緩起訴
    處分期滿未經撤銷者得再行起訴之規定，其立法理由說明該
    條所謂不起訴處分已確定者，包括「聲請法院交付審判復經
    駁回者」之情形在內，是前述「得為必要之調查」，其調查
    證據範圍，更應以偵查中曾顯現之證據為限，不得就告訴人
    新提出之證據再為調查，亦不得蒐集偵查卷以外之證據，否
    則，將與刑事訴訟法第 260條之再行起訴規定，混淆不清，
    亦將使法院兼任檢察官而有回復「糾問制度」之虞。再依此
    立法精神，法院就聲請交付審判案件之審查，應以審酌告訴
    人所指摘不利被告之事證未經檢察機關詳為調查斟酌，或不
    起訴處分書所載理由違背經驗法則、論理法則及證據法則為
    限，且法院裁定交付審判，即如同檢察官提起公訴使案件進
    入審判程序，是法院裁定交付審判之前提，尚必須偵查卷內
    所存證據已符合刑事訴訟法第251條第1項規定「足認被告有
    犯罪嫌疑」，應由檢察官提起公訴之情形，亦即該案件已經
    跨越起訴門檻，否則，縱或法院對於檢察官所認定之基礎事
    實有不同判斷，但如該案件仍須另行蒐證、偵查始能判斷應
    否交付審判者，因交付審判審查制度並無如同再議救濟制度
    得為發回原檢察官續行偵查之設計，法院仍應依同法第 258
    條之3第2項前段規定，以聲請無理由裁定駁回，合先敘明。
七、經查：
(一)按前揭處分書均業已敘明刑法第169條之誣告罪，以明知無
    此事實而故意捏造，虛構事實以申告為成立要件。如祇因不
    積極證明其犯罪或證據不充分，致被控人不受追訴處罰者，
    尚難成立誣告罪。經查:
１、聲請人所涉前揭偽造文書等案件其為聲請人無罪之主要理由
    係以被告（即該案告訴人）等均係指稱聲請人（即該案被
    告）未向大里地政事務所申請鑑界及將分割後之土地辦理移
    轉登記予第三人，乃均未指訴聲請人有何偽蓋被告印鑑而擅
    自辦理系爭土地分割登記之行為，難認聲請人有偽造私文書
    或行使偽造私文書等行為。被告等均係智慮成熟之人，若
    未事先同意本件分割方案，豈可能草率交付前述登記原因證
    明文件予聲請人，並輕易將印鑑章交予聲請人蓋用於土地登
    記申請書、共有土地所有權分割契約書等足以發生土地分割
    、所有權變動效果之重要文件上？實難信聲請人有未得被告
    等同意，擅自決定分割方案之行為。從而堪認聲請人應係
    獲得被告及其他曾姓共有人全體之同意及授權，始辦理系爭
    土地分割相關事宜。
２、按刑法上之偽造文書或偽造有價證券罪，係以無製作權之人
    冒用他人名義製作文書或簽發有價證券為構成要件之一，如
    行為人係基於有製作權人之授權而製作，固不能謂無製作權
    ，惟若逾越授權之範圍而製作，即不得以曾獲授權而免其偽
    造文書或偽造有價證券之罪責（最高法院93年度台上字第63
    11號參照）。
３、查聲請人於前案偵查中供稱：本件分割前就何人取得何部份
    土地僅有口頭協議；「 (問: 之前你辦理不動產登記的案件
    時，是否會要求當事人簽訂書面契約)買賣有，分割不一定
    」、「印章都是他們<按即被告>交給我的，只說要辦分割，
    沒有說明要使用在什麼地方」、「 (問: 當時為何不簽書面
    契約?) 因為曾姓家族已經將印章交給我，無法回答為何沒
    有簽書面契約」「 (問: 為何不訂契約書)告訴人<按即本案
    被告>他們是老實人」等語 (94交查字第416號卷第77、
    292、293頁），而聲請人係屬專業代書，從事代書業務30
    年，此為聲請人所自承 (同上卷第292頁)，其對土地分割之
    處理流程，自有相當之經驗，且本案土地分割既涉數共有人
    ，且需迭經數次與共有人分別之討論、磋商，為求分割協議
    最後之完整、確認，自宜於達成協議後與各共有人為書面之
    確認，以免事後爭執，詎聲請人僅因前揭無法回答之理由，
    或因被告等係屬老實人等理由，即持被告等交付之印鑑等物
    ，憑為辦理系爭土地分割登記之行為，則聲請人究有無逾越
    授權範圍，亦或聲請人與被告等關於分割流程、進度、最終
    確認之分割方案等，是否有認知上之落差，自非全無所疑。
    又以聲請人前揭無罪判決受有「罪證有疑，利於被告」證據
    法則之適用，惟被告等於本件誣告案件，亦同有該證據法則
    之適用，而前揭不起訴處分書及駁回再議處分書所指蘇秋絨
    之證詞及甲○○對其未共有之二筆共有土地如何繪製分割草
    圖啟人疑竇等節，均亦係為說明被告等就土地分割是否確已
    達成一致之協議一節，容有疑義，進而依罪疑有利於被告等
    之認定，認被告等犯罪嫌疑不足，經核亦難認有何理由上之
    違誤。
(二)綜上所述，就聲請人聲請交付審判之理由，經核原處分就如
    何認定被告罪嫌不足，均已詳述其所憑之理由，且上開理由
    從形式上觀之，並無何違背經驗法則、論理法則及其他證據
    法則之處，聲請人未為詳細審究犯罪事實須憑積極之證據而
    為認定等情，依憑己見，為事實上之爭辯，揆諸首揭說明，
    本件交付審判之聲請為無理由，依法應予駁回。
據上論斷，應依刑事訴訟法第 258條之3第2項前段，裁定如主文
。
中    華    民    國    98    年    9     月    17    日
                     刑事第15庭  審判長法  官  江奇峰
                                       法  官  林學晴
                                       法  官  郭書豪
上正本證明與原本無異。
不得抗告。
中    華    民    國    98    年    9     月    22    日
                                       書記官  陳美虹


司法院資訊處製作；財團法人民間司法改革基金會備份。
